ACORDAO-COMPLETO-2528074

ACÓRDÃO 2821/2022 ATA 16/2022 - PRIMEIRA CÂMARA

VISTOS, relatados e discutidos estes autos de pensão militar concedida pelo Comando do Exército,
ACORDAM os Ministros do Tribunal de Contas da União, reunidos em sessão da Primeira Câmara, diante das razões expostas pelo Relator, com fundamento no art. 71, inciso III, da Constituição Federal e nos arts. 1º, inciso V, 39, inciso II, e 45 da Lei 8.443/1992, em:
9.1. considerar ilegal o ato de pensão de interesse das sras. Maria Izabel Oliveira de Souza, Maria Rosa Silva de Oliveira, Maria Gorete Silva de Oliveira, Marluce Lira de Oliveira, Lucideia Lira de Oliveira e Maria do Perpétuo Socorro Oliveira da Silva, recusando seu registro;
9.2. dispensar o ressarcimento das quantias indevidamente recebidas, em boa-fé, pelas interessadas, consoante o Enunciado 106 da Súmula de Jurisprudência deste Tribunal;
9.3. determinar ao Comando do Exército que:
9.3.1. faça cessar, no prazo de 15 (quinze) dias, contado a partir da ciência desta deliberação, os pagamentos decorrentes do ato impugnado, sob pena de responsabilidade solidária da autoridade administrativa omissa, consoante disposto nos arts. 71, inciso IX, da Constituição Federal e 262 do RITCU;
9.3.2. dê ciência desta deliberação às sras. Maria Izabel Oliveira de Souza, Maria Rosa Silva de Oliveira, Maria Gorete Silva de Oliveira, Marluce Lira de Oliveira, Lucideia Lira de Oliveira e Maria do Perpétuo Socorro Oliveira da Silva, alertando-as de que o efeito suspensivo proveniente da interposição de eventuais recursos, caso não providos, não as exime da devolução dos valores indevidamente percebidos após a notificação;
9.3.3. envie a esta Corte de Contas, no prazo de 30 (trinta) dias, por cópia, comprovante de que as interessadas tiveram ciência desta deliberação; e
9.4. esclarecer à unidade de origem, com supedâneo no art. 262, § 2º, do RITCU, que a concessão considerada ilegal poderá prosperar mediante a emissão e o encaminhamento a este Tribunal de novo ato concessório, escoimado da irregularidade apontada nestes autos.

Pessoal. Pensão militar.

Primeira Câmara

Comando do Exército

3. Interessadas: Maria Izabel Oliveira de Souza (XXX.975.152-XX); Maria Rosa Silva de Oliveira (XXX.565.702-XX); Maria Gorete Silva de Oliveira (XXX.050.242-XX); Marluce Lira de Oliveira (XXX.749.152-XX); Lucideia Lira de Oliveira (XXX.715.772-XX); e Maria do Perpétuo Socorro Oliveira da Silva (XXX.884.662-XX)

13.1. Ministros presentes: Walton Alencar Rodrigues (Presidente), Benjamin Zymler (Relator) e Jorge Oliveira.
13.2. Ministro-Substituto presente: Augusto Sherman Cavalcanti.

BENJAMIN ZYMLER

Trata-se de pensão militar concedida pelo Comando do Exército às sras. Maria Izabel Oliveira de Souza, Maria Rosa Silva de Oliveira, Maria Gorete Silva de Oliveira, Marluce Lira de Oliveira, Lucideia Lira de Oliveira e Maria do Perpétuo Socorro Oliveira da Silva, filhas do sr. Zazir Birilo de Oliveira.
2.	A Secretaria de Fiscalização de Integridade de Atos e Pagamentos de Pessoal e de Benefícios Sociais (Sefip) , na análise do tempo de serviço do militar, verificou o tempo de 24 anos, 10 meses e 21 dias servido em guarnição especial. Entretanto, tal período não deve ser considerado para fins de concessão da vantagem prevista no art. 122 da Lei 5.787/1972.
	É o relatório.

não há.

Procurador Júlio Marcelo de Oliveira

PENSÃO MILITAR. UTILIZAÇÃO DE TEMPO DE SERVIÇO EM GUARNIÇÃO ESPECIAL PARA ATRIBUIÇÃO, AO INSTITUIDOR, COM REFLEXO NO BENEFÍCIO PENSIONAL, DA VANTAGEM PREVISTA NO ART. 122 DA LEI 5.787/1972 (PROVENTOS CALCULADOS SOBRE A GRADUAÇÃO IMEDIATAMENTE SUPERIOR ÀQUELA OCUPADA NA ATIVIDADE), CONTRARIANDO A EXPRESSA DICÇÃO DO ENTÃO VIGENTE ART. 141, § 1º, DA LEI 5.774/1971 (ESTATUTO DOS MILITARES). ILEGALIDADE E NEGATIVA DE REGISTRO. DETERMINAÇÕES.

PENSÃO MILITAR (PMIL)

Secretaria de Fiscalização de Integridade de Atos e Pagamentos de Pessoal e de Benefícios Sociais (Sefip).

Em exame, a pensão militar instituída pelo sr. Zazir Birilo de Oliveira, 3º Sargento do Exército, falecido em 2016, em favor das sras. Maria Izabel Oliveira de Souza, Maria Rosa Silva de Oliveira, Maria Gorete Silva de Oliveira, Marluce Lira de Oliveira, Lucideia Lira de Oliveira e Maria do Perpétuo Socorro Oliveira da Silva (filhas) . O benefício foi calculado sobre a graduação de 2º Sargento.
2.	A Sefip, ao argumento de que, para atribuição ao instituidor da vantagem então prevista no art. 122 da Lei 5.787/1972 (proventos calculados sobre a remuneração do grau hierárquico imediato do militar) , teria sido computado "o tempo de 24 anos, 10 meses, 21 dias servido em guarnição especial", recomenda a negativa de registro do ato.
3.	O Ministério Público junto ao Tribunal de Contas da União (MP/TCU) põe-se de acordo.
4.	Em essência, acompanho os pareceres técnicos.
5.	Em 1985, o sr. Zazir Birilo de Oliveira foi reformado ex officio por idade-limite de permanência na reserva, nos termos do arts. 104, inciso II, e 106, inciso I, alínea "d", da Lei 6.880/1980, na redação vigência à época. Seus proventos foram calculados com base em um grau hierárquico superior, o de 2º Sargento, posto que também foi adotado como base de cálculo da pensão por ele instituída.
6.	Todavia, na análise do tempo de serviço do ex-militar, verificou-se o tempo de 24 anos, 10 meses e 21 dias servido em guarnição especial, que não deve ser considerado para fins de tempo de serviço para o posto acima previsto no art. 122 da Lei 5.787/1972.
7.	Logo, o sr. Zazir Birilo de Oliveira não perfazia trinta anos de serviço, na acepção dada pelas Leis 5.774/1971 e 5.787/1972, para fazer jus ao acréscimo remuneratório. Com efeito, a melhoria nos proventos só lhe foi deferida porquanto indevidamente computado, para esse fim, o tempo de serviço em guarnição especial, contrariando a disciplina legal.
8.	Transcreve-se, abaixo, os dispositivos que regulavam a matéria à época (destaques acrescentados) :
	Lei 5.774/1971 (Estatuto dos Militares) 
"Art. 54. São direitos dos militares: [...]
II - a percepção de remuneração correspondente ao grau hierárquico superior ou melhoria da mesma quando, ao ser transferido para a inatividade, contar mais de 35 (trinta e cinco) anos de serviço, se oficial, e mais de 30 (trinta) anos de serviço, se praça;"
"Art. 139. Na apuração do tempo de serviço militar, será feita distinção entre:
I - tempo de efetivo serviço; e
II - anos de serviço."
"Art. 140. Tempo de efetivo serviço é o espaço de tempo computado dia a dia entre a data de incorporação e a data limite estabelecida para a contagem ou a data do desligamento do serviço ativo, mesmo que tal espaço de tempo seja parcelado."
"Art. 141. 'Anos de serviço' é a expressão que designa o tempo de efetivo serviço a que se referem o artigo 140 e seus parágrafos, com os seguintes acréscimos: [...]
VI - tempo de efetivo serviço passado pelo militar nas guarnições especiais e contado na forma a ser estabelecida em regulamento, assegurados, porém, os direitos e vantagens dos militares amparados pela legislação vigente.
§ 1º Os acréscimos a que se referem os itens I, III, V e VI serão computados somente no momento da passagem do militar à situação de inatividade e para êsse fim."
Lei 5.787/1972 (Remuneração dos Militares) 
"Art. 2º Para os efeitos desta Lei adotam-se as seguintes conceituações: [...]
5 - Na ativa, da ativa, em serviço ativo, em serviço na ativa, em atividade - é a situação do militar das Forças Armadas capacitado para o exercício de cargo, comissão ou encargo;
6 - Efetivo serviço - é o efetivo desempenho de cargo, comissão, encargo, incumbência, serviço ou atividade militar, pelo militar em serviço ativo;"
"Art. 119. Por ocasião de sua passagem para a inatividade, o militar tem direito a tantas cotas de soldo quantos forem os anos de serviço, computáveis para a inatividade, até o máximo de 30 (trinta) anos."
"Art. 122. As demais praças que contem mais de 30 (trinta) anos de serviço, ao serem transferidas para a inatividade, terão o cálculo de seus proventos referido ao soldo de graduação imediatamente superior à que possuíam no serviço ativo."
9.	Note-se que a Lei 5.787/1972, editada com o objetivo precípuo de disciplinar a remuneração dos militares, nada dispôs sobre contagem de tempo de serviço para a inatividade. Na verdade, a par de conceituar "efetivo serviço" - a saber, o desempenho de atividade militar em sentido estrito (art. 2º, número 6) -, a norma, em seu art. 119, apenas tangenciando o tema, aludiu genericamente a "anos de serviço, computáveis para a inatividade", sem nenhuma especificação ou qualificação acerca de quais seriam os tempos eventualmente computáveis e tampouco como se daria esse cômputo. Já em seu art. 122, de outra parte, replicou, sem nenhum acréscimo ou alteração de conteúdo, o art. 54, inciso II, da Lei 5.774/1971, que instituiu o benefício.
10.	Portanto, à época, o regramento a ser observado para a contagem de tempo de serviço dos militares era aquele expressamente fixado nos arts. 138 a 146 do antigo Estatuto dos Militares (Lei 5.774/1971) .
11.	E dali se extrai que o tempo de serviço público poderia ser admitido para a inativação, mas "somente no momento da passagem do militar à situação de inatividade e para esse fim" (art. 141, inciso I e § 1º) . No ponto, cobra relevo o fato de que, quando a lei pretendeu conferir efeitos mais abrangentes a determinados tempos de serviço, ela expressamente o fez, como nos casos do tempo de aluno universitário dos oficiais dos quadros auxiliares e do tempo ficto de licença especial não gozada (art. 141, § 2º) .
12.	A propósito, como anotou o Ministro Vital do Rêgo no voto condutor do Acórdão 631/2020-TCU-Primeira Câmara, ao analisar disposições idênticas mantidas na Lei 6.880/1980, que sucedeu a Lei 5.774/1971:
"[...] Tal dispositivo demonstra que a norma trouxe uma qualificação para a expressão 'anos de serviço' e discriminou, entre os tempos, aqueles que poderiam surtir todos os efeitos e aqueles que só permitiriam a contagem para inatividade.
É nítido que a intenção do legislador era a de premiar, com um posto/graduação acima do ocupado na atividade, aqueles militares que contassem 30 anos de efetivo serviço na atividade militar ou nas situações específicas discriminadas na lei que indicam relação de causa e efeito com a atividade militar, como no caso dos incisos II, IV e V, discriminados de forma expressa no § 2º do art. 137."
13.	Ilegal, pois, nos termos em que deferida, a concessão, o que impede seu registro.
14.	De passagem, não é demasiado assinalar que a relação jurídica de militares inativos com a União é substancialmente distinta daquela envolvendo seus pensionistas, de modo que não há que se falar, em favor destes, em eventual direito à conservação nos proventos de vantagens - ora reconhecidamente irregulares - indevidamente percebidas em vida pelo instituidor. 
15.	Aliás, o Supremo Tribunal Federal tem restringido até mesmo a eficácia de títulos executivos judiciais quando o titular do direito migra da condição de servidor ativo para a de servidor aposentado. No MS 30.725, por exemplo, o Ministro Gilmar Mendes anotou:
"[...] Nesse sentido, a coisa julgada deveria ser invocada, a princípio, para efeitos de pagamento de vencimentos, o que não significa, necessariamente, que essa proteção jurídica se estenda, desde logo, para o cálculo dos proventos, o qual deve ser analisado caso a caso, sob pena de reconhecer-se a perpetuação de um direito declarado a ponto de alcançar um instituto jurídico diverso: o instituto dos proventos."
16.	Destarte, a pensão conferida às sras. Maria Izabel Oliveira de Souza, Maria Rosa Silva de Oliveira, Maria Gorete Silva de Oliveira, Marluce Lira de Oliveira, Lucideia Lira de Oliveira e Maria do Perpétuo Socorro Oliveira da Silva deve ser calculada sobre o posto de 3º Sargento, e não de 2º Sargento, como erroneamente consta no ato emitido pelo Comando do Exército. 
	Diante do exposto, voto no sentido de que este Colegiado adote a deliberação que ora submeto à sua apreciação.
TCU, Sala das Sessões Ministro Luciano Brandão Alves de Souza, em 24 de maio de 2022.
BENJAMIN ZYMLER 
Relator